【裁判字號】    90,婚,1093
【裁判日期】    920623
【裁判案由】    離婚
【裁判全文】
臺灣臺中地方法院民事判決  九十年度婚字第一○九三號
    原      告    甲○○
    訴訟代理人    羅豐胤  律師
    被      告    乙○○Je.
?
    訴訟代理人    張繼準  律師
    複  代理人    莊惠祺  律師
右當事人間請求離婚事件，本院判決如左：
    主      文
准原告與被告離婚。
訴訟費用由被告負擔。
    事      實
甲、原告方面：
  壹、聲明：
  （一）先位聲明：准原告與被告離婚。
  （二）備位聲明：被告應與原告同居。
  貳、陳述：
  （一）兩造於民國八十六年六月廿八日於台灣舉行結婚之公開儀式，並有二人以上
        之證人在場見聞，兩造已合法締結有效之婚姻，存有夫妻關係。雖被告於結
        婚後拒絕協同原告辦理結婚登記，雙方仍於台灣台中市居住，雙方並達成共
        識，願意若因業務需要，有時雙方亦可偕同至多明尼加之原告家中工廠。嗣
        八十九年七月間，兩造在多明尼加時，被告竟無故、私自離開多明尼加不知
        去向，並於九十年六月廿七日，於美國委託律師向法院申請終止婚姻關係之
        之事宜，並由律師發函原告，要求原告簽署該終止婚姻關係之聲明。被告自
        八十九年七月無正當理由離家後，流滯美國，迄今未歸，不予聞問，甚且至
        由美國委託律師向原告發函，要求原告簽署終止婚姻關係之聲明，是被告不
        僅違背同居義務之客觀事實，亦有拒絕同居之主觀情事，被告所為顯係惡意
        遺棄原告在繼續狀態中，原告自得依民法第一○五二條第一項第五款請求裁
        判准予離婚。
  （二）被告於婚後拒絕辦理結婚登記，甚至於離家後，在美國委託律師，片面羅列
        所有終止婚姻關係之事項，甚至表明「由於相互對立之差異，使婚姻無可挽
        回」，並逕自要求原告直接簽名寄回，拒絕原告有任何協議、商量之餘地。
        由是觀之，被告不願繼續婚姻關係之意思甚明，雙方共同經營夫妻生活之基
        礎更已動搖情份已失，系爭婚姻已無勉強維持之必要，是本件婚姻顯有難以
        維持婚姻之重大事由，為此併依民法第一千零五十二條第二項併請求鈞院裁
        判離婚。
  （三）若鈞院認原告先位請求離婚無理由，則因被告無正當理由拒不履行同居義務
        ，是依民法第一千零一條「夫妻互負同居之義務。」之本文規定，請求被告
        履行同居義務。
  參、証據：提出兩造結婚之請帖影本、照片各乙份、被告委託美國律師發函原告之
      終止婚姻關係英文聲明及中文譯文各一份，並請求傳訊証人陳武漢及曾琦惠為
      証。
乙、被告方面：
  壹、聲明：請求駁回原告之訴。
  貳、陳述：
  一、本件原告及被告同具有中華民國及美國國籍，均未在本國居住或設有住所，再
      依原告起訴狀所載，除兩造於台灣舉行結婚之公開儀式乙事外，其他有關被告
      是否違背同居義務及兩造有無難以維持婚姻之重大事由等主要事實，皆發生於
      美國境內，若兩造確有難以化解之歧異而獲判離婚，其所衍生財產分割之財產
      所在地亦在美國，又兩造所爭執者乃裁判離婚問題，為民事身分之私法案件，
      足徵本件為涉外民事事件，故有涉外民事法律適用法之適用，依國際實務上發
      展出之不便利法庭則，鈞院應拒絕就本案為管轄，駁回原告之訴方屬妥適。
  二、離婚部分:
  （一）兩造均有美國國籍，係在美國念大學時即相識戀愛共赴同居，歷經數年始結
        婚，雙方感情於婚前以及婚後初期皆如膠似漆，因原告在美國紐約有住所，
        且其家人均已移民多明尼加，在當地設廠定居，故兩人於婚後一年多即偕同
        至美國紐約及多明尼加居住，原告至多明尼加其家族事業任職，被告亦隨同
        前往，惟兩造居住紐約時間較多。因被告親人均在美國舊金山，被告自己於
        多明尼加人生地疏，心靈上極須原告依靠，無奈原告之母對被告並無感情，
        時時挑剔，造成被告心靈上承受莫大壓力，兩造間雖依然恩愛，然夫妻間情
        緒上難免有時鬧彆扭，而此僅是兩造間即可解決，惟原告之母卻藉故無端指
        責被告不是，原告則置若罔聞，從未適時調解，致被告與其母間之互動極為
        緊張不安，並影響兩造感情。基於上開種種情事變化，被告身心遭受巨大壓
        力，為此飽受煎熬，身心俱疲。基於考量被告與原告之母相處不洽，長此以
        往絕非家庭和諧之道，為轉換情緒以調和家庭之不睦，於八十九年六月二十
        七日，兩造商議同至美國紐約散心數日，被告再返回舊金山家中休息一個月
        ，再回紐約與原告相會，以決定是否居住於美國或回多明尼加，兩造並於翌
        日同至原告於紐約之住所，是被告主觀上並無拒絕與原告同居之意，更無離
        婚之念，此可由七月二日被告返回舊金山娘家時，係由原告開車陪同被告至
        紐約機場送機，且被告所訂機票係為期一個月，八月一日即要回紐約之來回
        機票可證。然雙方至紐約後，原告之母竟唆使原告向被告提出倘若日後離婚
        ，要被告放棄贍養費暨財產分割請求權之要求，且原告亦遵其母親所言而提
        出前開請求，被告雖未答應，然內心備受打擊。而被告至舊金山後，原告竟
        不再與之聯繫，被告亦不知原告去向，多次聯絡均無音訊，致被告不知應返
        回紐約抑或多明尼加，又恐擅自回多明尼加，遭原告之母非善意之對待，且
        原告對被告不予聞問，亦不知其係安何居心，被告不得已祇得留滯舊金山娘
        家，絕非如原告所言係被告違背同居義務。
  （二）本件兩造原本情深義重，詎料婚後不數年，原告即對被告置若罔聞，被告情
        感上深受打擊，被告不知原告對其是否仍有情意，不得已始於九十年六月二
        十七日在美國委託律師向原告發函，要求原告簽署終止婚姻關係聲明文件，
        原告豈可依此即指被告惡意遺棄。
  二、履行同居部分:
  （一）本件兩造感情原本極為融洽，雙方同赴多明尼加後，因被告於異鄉人生地疏
        ，心靈上極須依靠，惟原告忙於工作，不僅未給予精神扶助，且對於其母動
        輒斥責被告乙事，並未適時協調，致被告與其母間之互動極為緊張不安，繼
        而影響雙方感情之維持及進展。又雙方偶因情緒上鬧彆扭時，原告之母屢屢
        責難被告，原告亦不加制止，置若罔聞，造成家庭不得安寧，原告之母甚且
        屢屢介入雙方婚姻，被告為此飽受煎熬，身心俱疲，長期生活於恐懼之陰影
        中，幾近精神崩潰邊緣，因此遂暫返娘家，希藉此改善夫妻關係。詎被告一
        再忍讓，原告非但不予憐惜，竟無端聽信其母之言而要求被告於日後離婚時
        放棄贍養費暨財產分割請求權，尤有進者，於被告暫返娘家後不數日，原告
        即不再與被告聯繫，果原告真意係要求被告返家與之同居，為何於被告暫返
        舊金山後即對被告行蹤不予聞問？顯見原告對兩造婚姻並未努力經營，因之
        ，原告未與被告協調如何共同生活，以及如何與其母親和睦相處作一妥善解
        決之前，被告實無法再與原告共同生活，為避免被告再受傷害，是被告確有
        不能同居之正當理由，自得拒絕與原告同居。
  （二）原告請求被告應至台灣之台中市住所履行同居義務，惟雙方皆擁有美國國籍
        ，雙方已在國外生活多年，於美國、多明尼加均有住居所，且離台後，即未
        再回台灣，雙方於台灣已無住所，是原告要求被告自美返台居住，自有失當
        。
  參、證據：提出美國法院判決影本及譯本一份為証並請求傳訊張陳英妹。
    理      由
一、本件兩造均為中華民國國民，系爭婚姻之舉行地在中華民國，舉行之方式又係依
    造中華民國之民法規定，婚姻實質效力亦是依照中華民國之民法規定所由生，是
    中華民國法院自得予以審判。再按兩造婚後共同住所地確係於台中市，是本院自
    有管轄權，此核先敘明。
二、本件原告起訴主張兩造於八十六年六月廿八日於台灣舉行結婚之公開儀式，並有
    二人以上之證人在場見聞，兩造已合法締結有效之婚姻，存有夫妻關係。雖被告
    於結婚後拒絕協同原告辦理結婚登記，雙方仍於台灣台中市居住。嗣八十九年七
    月間，兩造在多明尼加原告家中工廠時，被告竟無故、私自離開多明尼加不知去
    向，並於九十年六月廿七日，於美國委託律師向法院申請終止婚姻關係之事宜，
    並由律師發函原告，載明「由於相互對立之差異，使婚姻無可挽回」，要求原告
    簽署該終止婚姻關係之聲明，被告所為顯係惡意遺棄原告在繼續狀態中，被告不
    願繼續婚姻關係之意思亦甚明，本件婚姻顯有難以維持婚姻之重大事由，為此依
    民法第一千零五十二條第一項第五款或第二項請求鈞院裁判離婚。被告則以：被
    告係因與原告之母親處不洽，而生勃谿，為調和與其母間之不睦及探視親人，方
    暫時離開住所，返回舊金山，俟因原告迄未過問，拒與被告聯繫，方致被告留滯
    美國舊金山，顯見被告主觀上並無拒絕與原告同居之意思；又因原告對被告置若
    罔聞，被告不知原告對伊是否仍有情意，不得已始於九十年六月二十七日在美國
    委託律師向原告發函，要求原告簽署終止婚姻關係聲明文件，被告並未惡意遺棄
    原告云云。
三、按結婚，應有公開儀式及二人以上之証人，民第九百八十二條第一定有明文，兩
    造於八十六年六月二十八日在台中市福華大飯店舉行公開結婚儀式，此有原告所
    提被告並不爭執之喜帖影本一紙，當日宴客照片四幀附卷可証，並據其時參加喜
    宴之証人曾琦惠到庭証述屬實（詳本院九十一年三月二十八日言詞辯論筆錄），
    是兩造雖未為結婚之登記，兩造婚姻確已有效成立，此合先敘明。
四、按婚姻乃一男一女之兩性結合，以組織家庭，共同生活為目的。故有足以破壞共
    同生活或難以維持共同生活之情事發生，允宜許其離婚以消滅婚姻關係。七十四
    年六月三日修正公布之民法親屬編，就裁判離婚之原因，為應實際需要，參考各
    國立法例，增設民法第一千零五十二條第二項，明定有同條第一項以外重大事由
    ，難以維持婚姻者，亦得請求離婚。是對於家庭生活之美滿幸福，有妨礙之情形
    ，即得認其與此之所謂難以維持婚姻之重大事由相當（最高法院著有七十九年臺
    上字第一０四０號判決足資參照）。原告主張被告自八十九年七月間，自多明尼
    加原告家中離去，迄今兩造均未共同生活，被告並於九十年六月廿七日，於美國
    委託律師向法院申請終止婚姻關係之事宜等情，業據原告提出被告委託美國律師
    發函原告終止婚姻關係英文聲明及中文譯文各一份為証，被告對此並不爭執，可
    信為真。被告雖以因與原告之母相處不睦及為探視親人，始暫離開原告，返回舊
    金山，又因原告對被告置若罔聞，被告始於九十年六月二十七日在美國委託律師
    向原告發函，要求原告簽署終止婚姻關係聲明文件為由，辯稱並未惡意遺棄原告
    云云。惟查被告辯稱與原告之母相處不睦，為原告否認，再依原告之母張陳英妹
    到庭陳稱：「當天她（被告）離開的時後還勾著我的手說要送我去公司。」（詳
    本院九十二年五月十九日言詞辯論筆錄）等語觀之，被告是否與原告之母相處不
    睦以致須暫離與原告共同生活之處所，已不無疑問；況婆媳如何相處自古即為一
    門不易學習的功課，原告為人夫固需支持被告，但如何使被告在夫家生活得愉快
    ，則非兩造一起努力無法圓滿達成。被告若有在夫家不適應之情形，自可與原告
    或夫家之人討論做如何之調整，惟難認被告即可據此離開原告而長居舊金山不歸
    ，被告之辯稱自難採信。再觀被告於九十年六月二十七日即委由律師發函要求原
    告簽署終止婚姻關係聲明文件，並於美國加州地方法院提起離婚之訴，而該聲明
    內亦載「由於相互對立之差異，使我們的婚姻無可挽回」，則被告應非留戀此婚
    姻而不願離婚，被告既已喪失繼續維繫婚姻之意願，兩造感情裂痕顯難癒合，勢
    難白首偕老，在情愛已失之情況下，若強求其維持婚姻，僅係造成貌合神離婚姻
    假相。而本件如前所述，兩造於被告自八十九年七月離開多明尼加後，夫妻即未
    同居生活，兩造又未積極溝通尋求如何解決之道，反互相提起離婚之訴，更見兩
    造婚姻誠摯信賴基礎業已動搖流失，顯有難以繼續維持婚姻之客觀事實，應堪認
    定，且此事由非僅由原告一方負責，從而，本件原告據以主張依民法第一千零五
    十二條第二項之規定，訴請離婚，依前揭說明，自有理由，應予准許。本件既准
    兩造離婚，則原告仍依據民法第一千五十二條第一項第五款之規定訴請離婚，為
    請求權之競合，本院自毋庸再予審認，附此敘明。
五、原告先位聲明既有理由，則備位聲明自毋庸再加審酌，併予敘明。
六、又被告雖於美國加州地方法院取得婚姻身分於二００三年四月十日停止之離婚判
    決，惟按外國法院之確定判決有民事訴訟法第四百零二條規定所列各款情形之一
    者，不認其效力，是外國法院之確定判決，須經我國法院審查確認並無前開規定
    各款情形之一者，始可認其效力（最高法院七十年台上字第九五二號裁判意旨參
    照），經查本件被告所取得之前開判決並未先經我國法院確認有無前述規定情形
    之一，依前揭規定，自難認其效力，此併予敘明。
七、據上論結，本件原告之訴為有理由，爰依民事訴訟法第七十八條，判決如主文。
中      華      民      國    九十二    年      六      月    二十三    日
                              臺灣臺中地方法院家事法庭
~B法      官  涂秀玲
右正本證明與原本無異
如對本判決上訴，須於判決正本送達後二十日內向本院提出上訴狀
中      華      民      國    九十二    年      六      月    二十五    日
~B法院書記官


司法院資訊處製作；財團法人民間司法改革基金會備份。
